【裁判字號】    89,簡上,26
【裁判日期】    891011
【裁判案由】    給付票款
【裁判全文】
臺灣基隆地方法院民事判決  八十九年度簡上字第二六號
    上  訴  人  丁○○
                丙○○
                乙○○○
    共      同
    訴訟代理人  汪倩英律師
                朱正剛律師
    被  上訴人  甲○○      住.
    訴訟代理人  戊○○      住.
右當事人間請求給付票款事件，上訴人對於中華民國八十八年十一月十二日臺灣基隆
地方法院基隆簡易庭八十八年基簡字第三二七號第一審簡易判決提起上訴，本院合議
庭判決如左：
    主  文
上訴駁回。
第二審訴訟費用由上訴人負擔。
    事  實
甲、上訴人方面：
一、聲明：求為判決：(一)原判決廢棄。(二)駁回被上訴人在第一審簡易之訴。
二、陳述：除與原判決記載相同者，茲引用之外，補稱：
  (一)被上訴人顯係無代償而取得系爭票據，是被上訴人依票據法第十四條之規定，
      本不得享有優於前手趙亦珍之權利，即上訴人等得以對抗趙亦珍之事由對抗被
      上訴人。
  (二)趙亦珍雖稱其曾借貸若干之款項予趙懷璧，並稱趙懷璧生前債台高築云云，上
      訴人等否認之，縱使趙懷璧生前曾向趙亦珍借款，為上訴人亦為趙亦珍代償其
      銀行之貸款，作為清償趙懷璧對趙亦珍之債務之用。按趙亦珍曾於八十六年四
      月間，向台北國際商業銀行(原台北企銀)安樂分行貸款一百萬元，趙懷璧曾為
      清償借款本息，已代趙亦珍開立趙懷璧華僑銀行基隆分行之支票予台北國際商
      業銀行，然趙懷璧不幸於八十六年十一月二十一日死亡，上訴人乙○○○於趙
      懷璧死亡後，仍據期將票款存入趙懷璧華僑銀行立帳戶內，使其開立之支票逐
      月兌現，直至八十八年一月十日華僑銀行知悉趙懷璧已死亡，故票號0000
      000之支票退票，為此上訴人乙○○○即以現金換回退票，其後復以自己於
      同銀行之支票換回趙懷璧之其他支票，總計上訴人乙○○○代償新台幣(下同)
      一百一十四萬六千元。另趙亦珍曾以基隆市○○路一百八十巷二十九號之房地
      向台灣省合作金庫其隆支庫抵押借款，該借款之本息要求上訴人乙○○○於趙
      懷璧死後為趙亦珍代償借款本息，估計已代償五十五萬零八百三十三元，足供
      抵銷被上訴人之請求。
  (三)對被上訴人答辯之陳述：
      １、趙亦珍向台北企銀貸款一百萬元，係因趙懷璧於台北企銀信用良好，在八
          十六年三月間趙亦珍因需用款，經趙懷璧之介紹歸向台北企銀貸款一百萬
          元，趙懷璧並擔任該次貸款之保證人，被上訴人所謂係趙懷璧急需用款所
          用趙亦珍之名義借款云云，與事實不符。上開一百萬元貸款之相關手續者
          係由趙亦珍親自簽名辦理，貸款亦撥至趙亦珍於該行000000000
          0000之帳戶中，該筆貸款從未將再趙懷璧之帳戶內，顯見該筆貸款係
          趙亦珍為自己之貸款，並非人頭。依台北企銀之信用貸款規定，必須事先
          開立支票，而趙亦珍沒有申請支票，故由趙懷璧基於手足之情所開立每期
          還款之支票，趙亦珍事後並未還款，要求上訴人先繳該貸款之本息日後再
          來抵充本件系爭票據票款，因此所有分期還款之款項均係由上訴人趙朱純
          美所付。
      ２、基隆市○○路一八○巷二九號房地係趙懷璧出資興建，就合建房屋分得部
          分趙懷璧係所有權人，分別以妻乙○○○，另江銘卿、趙亦珍、趙緝熙的
          為信託登記之名義人，而八十八年五月十六日於上訴人丙○○車禍住院，
          上訴人乙○○○於醫院照顧丙○○時，趙亦珍持其親筆所書之證明書至醫
          院，要求乙○○○簽署該證明書並要求上訴人乙○○○放棄基隆市○○路
          一八○巷二九號房地，可知該房地絕非趙亦珍所有，否則趙亦珍何必強求
          上訴人乙○○○簽署證明書，甚且該房地權狀正本，歷年繳稅單據均在上
          訴人處。上開房地於七十九年之貸款二百二十萬元，雖有一百四十萬元投
          入趙懷璧之帳戶內，然其餘款項因趙亦珍需款，趙懷璧亦借予趙亦珍八十
          萬元，為全部之貸款本息自七十九年五月起至八十六年十月止，均係趙懷
          璧所繳，嗣趙懷璧亡故後由上訴人自八十六年十一月開始繳納，共計支出
          本息二百八十八萬六千九百三十三元，依本金比例趙亦珍應負擔本金、利
          息為一百零四萬九千七百七十九元。
      ３、另趙亦珍於八十年四月間向合作金庫基隆支庫信用貸款四十萬元，自八十
          年五月至八十六年九月所有本金及利息者係由趙懷璧而清償，共計五十五
          萬六千九百一十一元。
三、證據：除援用第一審所提證據外，補提送款簿存根、放款繳息存根、興建房屋契
    約書及工務局建築執照、證明書、本金利息清償收據、利息收據等資料各一份（
    以上均為影本）為證。
乙、被上訴人方面：
一、聲明：求為判決：駁回上訴。
二、陳述：除與原判決記載相同者，茲引用之外，補稱：
  (一)趙懷璧生前在八十六年三月間急需用款，商請擔任教員之胞姊趙亦珍向台北企
      銀︵即台北國際商業銀行︶信用貸款一百萬元供其使用，此除有同為保證人之
      雙親趙再美、趙彭寶珠二人可資為證，而趙懷璧夫妻二人亦為保證人，且趙懷
      璧更簽發二十四張支票，作為分期清償借款之用，而該筆一百萬元，更是趙懷
      璧派遣公司人員前往提款。況倘趙懷璧未借用該筆一百萬元款項者，乙○○○
      又豈會在趙懷璧八十六年十一月二十一日死亡後，仍以趙懷璧名義持續分期清
      償借款年餘？今上訴人侈言為趙亦珍清償借款，誠屬無稽，實不足採。
  (二)上訴人聲稱「趙亦珍曾以基隆市○○路一八０巷二九號之房地，向台灣省合作
      金庫基隆支庫抵押借款，該借款之本息，要求上訴人乙○○○於趙懷璧死後，
      為趙亦珍代償借款本息，合計上訴人乙○○○總計已代償五十五萬零八百三十
      三元之本息」，更屬荒誕。蓋此筆房貸，係趙懷璧於民國七十九年三月間，懇
      求趙亦珍以前述房地借款二百二十萬元，供其周轉，而相關存褶印章亦均由趙
      懷璧保管、使用，此由七十九年四月二日趙懷璧自行由該趙亦珍合作金庫基隆
      支庫第0000000000000號帳戶轉帳一百四十一萬六千元至趙懷璧
      同支庫之第0000000000000號帳戶內可證。今乙○○○意圖混淆
      視聽，竟將清償趙懷璧之借款債務，謊稱係為趙亦珍代償債務。
  (三)上訴人所舉清償證據為趙懷璧生前及死後所支付之支票，而所恃者乃貸款名義
      人為趙亦珍，何以趙懷璧每月定期支付趙亦珍之貸款？彼等謂乃顧念姊弟之情
      。然證據之推定豈有如是之必然？不然。吾等承認趙懷璧定期支付票據之事實
      ，惟認趙亦珍之以自己為人頭供趙懷璧花用係趙亦珍顧念姊弟之情，非趙懷璧
      顧念姊弟之情。趙懷璧定期支付本息於前開二銀行之舉，依證據法則並不必然
      解為係為趙亦珍償債。否則同樣情形一再發生於趙懷璧之弟弟（趙懷璧以其弟
      弟座落於東信路一八０巷二八號其姊姊隔壁之房地為人頭貸款二百五十萬元）
      及父母親（其父母以台北市○○路二十號自己名下房子貸款供趙懷璧花用），
      豈非盡解為係趙懷璧又念於親子兄弟之情而代為償還？其弟弟原為單純公務員
      ，八十三年赴美進修，其父母經商有成，退休多年不問俗事，何需貸款？更何
      須求趙懷璧資助代償貸款？則趙懷璧豈非萬家生佛之大善人？而彼經營建築業
      向外借貸已有多筆，又豈能回頭一一資助父、母、姊、弟？天下豈有此矛盾之
      事理？前開兩件趙亦珍貸款事件之所以應屬趙懷璧積欠趙亦珍之另一事證，而
      非趙懷璧代為清償之情事，復可依下列事實證明之：１、於國際商銀之聯絡電
      話係趙懷璧而非趙亦珍，趙懷璧死後銀行通知上訴人乙○○○去續繳本息而非
      趙亦珍。足見銀行係自始即認定借貸人為趙懷璧而非趙亦珍。２、一百萬元提
      款條不是趙亦珍或彼差人所填寫，乃趙懷璧當時之會計詹貴里所為。３、趙亦
      珍貸款該一百萬元時彼父母亦一同作保，彼父母可以作證此係趙亦珍為人頭，
      借出供趙懷璧花用。４、至於合作金庫房貸一事，則有其中之一百四十一萬元
      同行轉帳可證明係趙亦珍貸出後轉入趙懷璧戶頭中供其花用。
  (四)東信路房子非但為趙亦珍所有，實際權利亦為趙亦珍所有。按縱使趙亦珍非所
      有權人並無礙於趙懷璧為票據債務人，仍然須負發票人責任，因趙懷璧死亡，
      趙懷璧之繼承人概括繼承趙懷璧之債務，故須負發票人責任，負連帶清償之責
      。而趙懷璧以趙亦珍為借款人向銀行貸款，致趙亦珍對銀行所負債務以亦應由
      上訴人負連帶清償之責。
  (五)上訴人居然將趙懷璧開立廿四張支票之舉說成係借票行為一節並非事實；按如
      果趙懷璧開立廿四張支票為趙亦珍向趙懷璧借票，於各該支票到期前趙亦珍必
      然須將與票據同額之金錢交付趙懷璧或匯入趙懷璧支票帳戶，無由由趙懷璧自
      行支付，從而趙懷璧為何要自行支付？理由無它，因為趙懷璧以趙亦珍名義借
      貸之金錢悉為趙懷璧所花用，因之趙亦珍對銀行所負債務自須由趙懷璧負責清
      償該筆債務，故趙懷璧開立自己之支票用以清償，乃理所當然。況經查台北企
      銀並未規定信貸「必定」要事先開立支票，該行稱趙亦珍以其多年教師之身分
      勿須有支票戶頭，有活儲戶頭便可辦理信貸，更何況趙亦珍縱要開立戶頭，以
      其信用，本人亦可開立一支存戶頭，勿庸向趙懷璧借票。再則亦可向其夫或其
      父借支票。
  (六)趙懷璧不但以趙亦珍為借款人向銀行貸款，並且另外向趙亦珍私人借貸，而另
      行開立支票用以返還趙亦珍之欠款，各該支票部分因為趙懷璧死亡而未提示業
      已時效消滅，其他如本件之支票已轉讓執票人。上訴人提出趙懷璧開立之支票
      、及趙懷璧開立清償銀行貸款之支票，均足以為證。再由乙○○○在趙懷璧死
      後，仍為以趙亦珍名義之借款繼續支付本息之事實，亦可證明趙懷璧負有以趙
      亦珍為借款人向銀行貸款債務清償之責；否則乙○○○何須趙懷璧死亡後繼續
      支付以趙亦珍名義之借款？因乙○○○為趙懷璧生前必須負擔之債務負償還務
      。上訴人主張抵銷必須有主動債權始有所謂抵銷之可能，倘若無債權存在即無
      抵銷可言；退萬步言，如果趙亦珍對趙懷璧負有債務，上訴人無任何憑據？反
      而趙亦珍握有趙懷璧開立之多紙支票（並非指趙懷璧開立廿四張支票），若非
      向趙亦珍私人借貸趙懷璧為何開立支票與趙亦珍執有？足證趙亦珍對趙懷璧並
      無負有任何債務。
三、證據：除援用第一審所提證據外，補提台北企銀信用貸款契約、趙懷璧簽發之二
    十四張支票、帳戶轉帳資料、催告書各一份（以上均為影本）為證。
丙、本院依職權向台灣省合作金庫基隆支庫查詢七十九年間趙亦珍、趙懷璧之資金明
    細。
    理  由
一、本件被上訴人起訴主張其持有上訴人三人之被繼承人趙懷璧所簽發，而由趙亦珍
    背書，發票日分別為八十七年一月五日及八十七年一月八日，以華僑銀行基隆分
    行為付款人，面額分別為五十萬元及一百萬元之支票二紙，於八十七年十二月二
    十一日提示後，因發票人已死亡而遭退票，而上訴人三人為趙懷璧之繼承人，復
    未拋棄繼承，依民法第一千一百四十八條規定，自應承受趙懷璧之票據債務，而
    依票據關係及繼承關係，請求上訴人等連帶給付票款及加給法定利息。而上訴人
    於原審主張上開支票之趙懷璧印文並非真正，且縱然支票係真正，上訴人之被繼
    承人趙懷璧亦未向趙亦珍借得任何款項，其與趙亦珍之間並無任何債務關係存在
    ，又上訴人等於被繼承人趙懷璧意外死亡後，趙懷璧之姊趙亦珍於八十八年間向
    上訴人等稱趙懷璧向其借款一百五十萬元，上訴人等不願家族失和，遂未經查證
    ，而依言匯款一百五十萬元予為趙亦珍經手借款之趙再美（趙懷璧及趙亦珍之父）
    ，則即使果有借款，亦已清償，因此上訴人等並未積欠趙亦珍任何債務，而本件
    趙亦珍將本票背書予被上訴人，或係委託取款，或係無對價或未以相當對價使原
    告取得支票，被上訴人均不得享有優於前手趙亦珍之權利，上訴人等自得以其等
    與趙亦珍之間之原因關係所生之抗辯對抗被上訴人之給付票款之請求等語置辯。
    嗣於本院合議庭審理時改以：趙亦珍曾於八十六年四月間，向台北國際商業銀行
    (原台北企銀)安樂分行貸款一百萬元，趙懷璧曾為清償借款本息，已代趙亦珍開
    立趙懷璧華僑銀行基隆分行之支票予台北國際商業銀行，嗣上訴人乙○○○於趙
    懷璧死亡後，仍據期將票款存入趙懷璧華僑銀行立帳戶內，使其開立之支票逐月
    兌現直至八十八年一月十日，其後復以自己於銀行之支票換回趙懷璧之其他支票
    ，總計上訴人乙○○○代償一百一十四萬六千元。另趙亦珍曾以基隆市○○路一
    百八十巷二十九號之房地向台灣省合作金庫其隆支庫抵押借款，該借款之本息亦
    由趙懷璧及上訴人乙○○○代償五十五萬零八百三十三元，足供抵銷被上訴人之
    請求等情，資為抗辯。
二、查被上訴人係未支付對價而取得系爭支票，固為兩造所不爭執，則上訴人得以其
    與被上訴人之前手趙亦珍之間所存在基於票據原因關係所生之抗辯對抗被上訴人
    ，惟就發票人趙懷璧與原告之前手趙亦珍之間就系爭支票之原因債權，原告主張
    趙懷璧係陸續向趙亦珍借款，始簽發系爭支票，而證人趙亦珍就借款與趙懷璧之
    經過亦於原審證稱：趙懷璧係於八十五年二月二日、八十五年二月十日及八十五
    年六月三日各向其借款五十萬元，除前二筆係以匯款方式支付外，最後一筆係先
    借三十萬元，其後還款時又再加二十萬元現金借與趙懷璧，共五十萬元，而趙懷
    璧開票均係半年期，並已多次屆期開新支票換回舊票等語，並經被上訴人提出趙
    亦珍辦理匯款二筆各五十萬元之取款條影本（其對方科目即趙懷璧之帳號）為證
    ，且原審依原告聲請向基隆市第二信用合作社調取趙懷璧之活期存款及支票存款
    帳戶往來資料，亦顯示於八十五年二月二日及八十五年二月十日各有一筆五十萬
    元之款項匯入，與被上訴人之主張及證人趙亦珍證述均相符，而被上訴人復於原
    審主張趙懷璧借款後並曾簽發多張支票支付趙亦珍借款利息，亦提出趙亦珍於基
    隆市第二信用合作社票據代收存摺影本為證。又證人即趙懷璧之父趙再美亦於原
    審證稱：趙懷璧確曾多次向趙亦珍借款，而被告乙○○○嗣後匯款一百五十萬元
    予伊，係用以支付趙懷璧生前積欠其他人之債務，並非清償其積欠趙亦珍之借款
    等語，依上開證據，足見趙懷璧確係因積欠被上訴人之前手趙亦珍借款而簽發系
    爭支票，且上開借款亦迄未清償，可堪認定。
三、再查，上訴人主張趙亦珍曾於八十六年四月間，向台北國際商業銀行安樂分行貸
    款一百萬元，趙懷璧已代趙亦珍開立支票予台北國際商業銀行，嗣上訴人乙○○
    ○於趙懷璧死亡後，仍續為代償計付一百一十四萬六千元；且趙亦珍亦曾以基隆
    市○○路一百八十巷二十九號之房地向台灣省合作金庫其隆支庫抵押借款，該借
    款之本息亦由趙懷璧及上訴人乙○○○代償五十五萬零八百三十三元，足供抵銷
    被上訴人之請求等情，並提出送款簿存根、放款繳息存根、興建房屋契約書及工
    務局建築執照、證明書等資料為證，但為被上訴人否認之，並抗辯：八十六年向
    台北企銀貸款一百萬元及於七十九年三月間以基隆市○○路一八０巷二九號之房
    地設定抵押貸款二百二十萬元，均係供趙懷璧周轉使用，自應由其負責清償相關
    之本息，並非如上訴人所稱係代趙亦珍償還本息等語，資為抗辯。然查：
  (一)就八十六年四月間，以趙亦珍之名義向台北國際商業銀行安樂分行貸款一百萬
      元部分，原告固提出送款簿存根、放款繳息存根及支票二十四紙為證，惟此僅
      足證明趙懷璧確有清償該筆分期信用貸款之事實，對於一百萬元貸款究係何人
      領用，或是否確係為趙亦珍代償等事實，尚非無疑。且依一般常情判斷，上訴
      人提出之趙懷璧開立廿四張支票，如係由趙亦珍向趙懷璧借票作為分期清債之
      憑據，則於各該支票到期前趙亦珍必然須將與票據同額之金錢交付趙懷璧或匯
      入趙懷璧支票帳戶，始符合常理，然本件自始自終均由趙懷璧自行支付，甚且
      於趙懷璧八十六年十一月二十一日死亡後，仍由上訴人乙○○○繼續以趙懷璧
      名義分期清償借款，顯見系爭信用貸款部分係趙懷璧以趙亦珍名義借貸，貸得
      之款項悉為趙懷璧所花用，因之趙亦珍對銀行所負債務自須由趙懷璧負責清償
      該筆債務；否則乙○○○何須趙懷璧死亡後繼續支付以趙亦珍名義之借款？因
      乙○○○為趙懷璧生前必須負擔之債務負清償之責。
  (二)至於趙亦珍曾以基隆市○○路一八０巷二九號之房地，向台灣省合作金庫基隆
      支庫抵押借款部分，經本院依職權向台灣省合作金庫基隆支庫函查七十九年間
      趙亦珍、趙懷璧之資金明細表之結果，於七十九年四月二日確由趙亦珍合作金
      庫基隆支庫第0000000000000號帳戶內轉帳一百四十一萬六千元
      至趙懷璧同支庫之第0000000000000號帳戶內，有該銀行八九合
      金基營字第二七七八號函文在卷可參。上訴人雖另主張上開房地係趙懷璧所有
      ，以趙亦珍為信託登記之名義人，是上開房地於七十九年之貸款二百二十萬元
      ，雖有一百四十萬元匯入趙懷璧之帳戶內，但餘款已由趙懷璧出借予趙亦珍等
      情，固據其提出之興建房屋契約書及工務局建築執照、證明書等資料，惟此部
      分僅足證明係由趙懷璧出資興建之事實，尚不能遽予推論上開房地興建完成後
      所有權人係趙懷璧信託登記於趙亦珍之名下，況上訴人對於貸款餘額八十萬元
      係由趙亦珍花用部分，並未舉何實證以資證明，尚非可採。又系爭房地貸款之
      本息，自七十九年五月起至八十六年十月止，均係趙懷璧所繳，嗣趙懷璧亡故
      後復由上訴人乙○○○自八十六年十一月開始繳納，為二造所不否認，顯見係
      爭房地似係趙懷璧以趙亦珍為借款人向銀行貸款，因之趙亦珍對銀行所負債務
      自須由趙懷璧負責清償該筆債務，且於趙懷璧死後上訴人乙○○○仍應繼續承
      擔之債務，是上訴人前開主張尚非可採。
  (三)另上訴人復主張趙亦珍於八十年四月間向合作金庫基隆支庫信用貸款四十萬元
      ，自八十年五月至八十六年九月所有本金及利息者係由趙懷璧而清償，共計五
      十五萬六千九百一十一元等情。但查，趙懷璧生前於趙亦珍間之債務錯綜複雜
      ，已如前述，且趙懷璧不但以趙亦珍為借款人向銀行貸款，而開立支票用以返
      還，是上訴人雖提出由趙懷璧匯款入趙亦珍帳戶之匯款單，然自八十年五月起
      造八十六年九月止，長達六年期間趙懷璧生前均未對趙亦珍主張返還，亦可證
      明實係趙懷璧以趙亦珍為借款人向銀行貸款所應負債務清償之責，上訴人既未
      舉他證證明趙懷璧生前確實係為趙亦珍代償銀行貸款之事實，況此部分係上訴
      人於合議庭調查程序終結後始提出之新主張，應非可採。
  (四)綜上，上訴人主張抵銷必須有主動債權始有所謂抵銷之可能，倘若無債權存在
      即無抵銷可言，上訴人前開主張抵銷之部分，與常情不符，顯非可採；其抗辯
      其被繼承人趙懷璧與趙亦珍之間存有基於票據原因關係之抗辯，因上訴人未支
      付相當對價而取得支票，其得據以對抗上訴人之請求等語，並無可採。
四、綜上所述，本件被上訴人主張對原發票人趙懷璧之繼承人即上訴人三人請求給付
    票款為可採，上訴人前開所辯均為無可取。依民法繼承之法理，被上訴人自得請
    求上訴人對被繼承人之票據債務連帶負清債之責任。從而，被上訴人持有系爭支
    票主張清償票款，請求上訴人給付一百五十萬元及自提示日之八十七年十二月二
    十一日起之法定利息，為有理由，應予准許。又，命清償票據上債務之判決，應
    依職權宣告假執行，民事訴訟法第三百八十九條第一項第四款定有明文，是則原
    審判命上訴人如數給付，並依職權宣告假執行，於法並無違誤。上訴意旨指摘原
    判決不當，求予廢棄改判，為無理由，應予駁回其上訴。
五、據上論結，本件上訴為無理由，依民事訴訟法第四百三十六條之一第三項、第四
    百四十九條第一項、第七十八條、第八十五條第一項前段，判決如主文。
中      華      民      國    八十九    年      十      月    十一      日
~B臺灣基隆地方法院民事庭
~B  審判長法  官  李木貴
~B        法  官  林金發
~B        法  官  何怡穎
右為判決正本係照原本作成。
如對本判決上訴，須於判決送達後二十日內向本院提出上訴狀，同時表明上訴理由；
如已於本判決宣示後送達前提起上訴者，應於判決送達後十日內補具上訴理由（均須
按他造當事人之人數附具繕本）。
對於前項當事人之上訴須上訴利益逾一百萬萬元且以本判決適用法規顯有錯誤為上訴
理由，並經本院許可後，方得上訴。
中      華      民      國    八十九    年      十      月    十六      日
~B        書記官  莊國南


司法院資訊處製作；財團法人民間司法改革基金會備份。
